【裁判字號】    89,訴,1968
【裁判日期】    900823
【裁判案由】    分割共有物
【裁判全文】
臺灣高雄地方法院民事判決  八十九年度訴字第一九六八號
    原      告  癸○○
    被      告  己○○
                庚○○
                丁○○○
                辛○○○
                甲○○
                戊○○
                即李邱美麗
                壬○○○
                乙○○○
右當事人間分割共有物事件，本院判決如左：
    主      文
兩造共有坐落高雄縣永安鄉○○○段第二一九地號，面積二四三○平方公尺，分割為
：如附圖一所示之甲部分面積一二一五平方公尺分歸原告癸○○所有；如附圖一所示
之乙部分面積六○八平方公尺，歸由被告乙○○○所有；如圖一所示之丙部分面積六
○七平方公尺歸由被告己○○、庚○○、甲○○、戊○○、丙○○○○○○○、壬○○○、乙○○○、丁○○○、辛○○○維持公同共有。
訴訟費用由被告乙○○○負擔四分之一；被告己○○、庚○○、甲○○、戊○○、丙○○○○○○○、壬○○○、乙○○○、丁○○○、辛○○○連帶負擔四分之一；餘
由原告負擔。
    事      實      及      理      由
一、本件原告主張坐落高雄縣永安鄉○○○段二一九地號土地（下稱：系爭土地），
    養殖用地，面積二四三○平方公尺，為兩造所共有，原告癸○○應有部分二分之
    一，被告乙○○○應有部分四分之一，及被告己○○，庚○○、甲○○、戊○○
    、丙○○○○○○○、壬○○○、乙○○○、丁○○○、辛○○○公同共有應有
    部分四分之一。又系爭土地使用分區雖為一般農業區，屬農業發展條例所稱之耕
    地，惟系爭土地為該條例於民國八十九年一月四日修正施行前之共有耕地，依該
    條例第十六條第四款之規定自得分割，並無因物之使用目的不能分割之情形，且
    兩造間亦無不能分割之協議，是請求判決分割等語，並聲明：(一)兩造共有坐落高
    雄縣永安鄉○○○段第二一九地號，面積二四三○平方公尺，分割如附圖一所示
    之甲部分面積一二一五平方公尺分歸原告癸○○；如附圖一所示之乙部分面積六
    ○八平方公尺，歸由被告乙○○○所有；如圖一所示之丙部分面積六○七平方公
    尺歸由被告己○○、庚○○、甲○○、戊○○、丙○○○○○○○、壬○○○、
    乙○○○、丁○○○、辛○○○公同共有。(二)訴訟費用由被告負擔。
二、被告庚○○、甲○○、戊○○、丙○○○○○○○、壬○○○、乙○○○、丁○○○、辛○○○未於言詞辯論期日到場，亦未提出準備書狀作何聲明或陳述。被
    告己○○未為聲明，然以我願意依使用現狀加以分割等語置辯。
三、本件被告庚○○、甲○○、戊○○、丙○○○○○○○、壬○○○、乙○○○、
    丁○○○、辛○○○經合法通知，未於言詞辯論期日到場，核無民事訴訟法第三
    百八十六條各款所列情形，爰依原告聲請，由其一造辯論而為判決。
四、原告主張系爭土地，使用地類別為養殖用地，面積二四三○平方公尺，為兩造所
    共有，原告癸○○應有部分二分之一，被告乙○○○應有部分四分之一，及被告
    己○○，庚○○、甲○○、戊○○、丙○○○○○○○、壬○○○、乙○○○、
    丁○○○、辛○○○公同共有應有部分四分之一乙節，業據原告提出土地籍登記
    謄本、地籍圖為證，堪信原告主張為真實。
五、按共有人，得隨時請求分割共有物，但因物之使用目的不能分割或契約訂有不分
    割之期限者，不在此限；又共有物之分割，依共有人協議之方法行之，分割之方
    法，不能協議決定者，法院得因任何共有人之聲請，命為以原物分配於各共有人
    ，民法第八百二十三條第一項、第八百二十四條第一項第一款分別定有明文。又
    「十、農業用地︰指非都巿土地或都巿土地農業區、保護區範圍內，依法供下列
    使用之土地︰(一)供農作、森林、養殖、畜牧及保育使用者。．．十一、耕地︰指
    合於下列規定之土地︰(一)依區域計畫法劃定為特定農業區、一般農業區、山坡地
    保育區、森林區之農牧用地，或依都巿計畫法劃定為農業區、保護區之田、旱地
    目土地，或非都巿土地暫未依法編定之田、旱地目土地。」、「每宗耕地分割後
    每人所有面積未達○‧二五公頃者，不得分割。但有下列情形之一者，不在此限
    ︰．．四、本條例中華民國八十九年一月四日修正施行前之共有耕地，得分割為
    單獨所有。」農業發展條例第三條第十款第一目、第十一款第一目及第十六條第
    一項第四款亦分別定有明文。經查，系爭土地為養殖用地，使用分區為一般農業
    區，依上開條例第三條第十款第一目、第十一款第一目規定，為農業發展條例所
    稱「耕地」，而系爭土地為農業發展條例八十九年一月四日修正施行前之共有耕
    地，依上開條例第十六條第一項第四款規定，系爭土地其使用目地並非不能分割
    ，且兩造間並無不得分割之協議，而兩造不能協議分割，復為兩造所不爭執，故
    依上開說明，原告自得請求分割系爭土地。
六、次按請求共有物之分割，應由法院依民法第八百二十四條命為適當之分配，不受
    當事人主張之拘束；又分割共有物時，法院應參酌當事人之聲明、共有物之性質
    、經濟效用及全體共有人之利益等公平決之。經查：系爭土地開挖為漁塭，如附
    圖二所示Ａ部分面積一三一九平方公尺為原告占有供養殖使用，如附圖二所示Ｂ
    、Ｃ部分面積分別為九九四、一一七平方公尺為被告己○○占有供養殖使用，業
    經本院命高雄縣岡山地政事務所地政人員就系爭土地使用現狀繪製複丈成果圖即
    附圖二在卷可稽，並有卷存勘驗筆錄、現場照片可證。至分割方法，原告主張依
    附圖一所示，按兩造應有部分核算面積，按東西劃分三部分，如附圖一所示甲部
    分分歸原告所有；附圖一所示乙部分分歸被告乙○○○所有；附圖一所示兩部分
    分歸被告己○○、庚○○、甲○○、戊○○、丙○○○○○○○、壬○○○、丁○○○、辛○○○所有；被告並未提出分割方案，而被告己○○僅說明願依使用
    現況分割，本院為兼顧土地利用之效益及公平性，並審酌系爭土地兩造上開使用
    現狀及兩造共有之應有部分比例核算之面積，認如附圖一所示之甲部分面積一二
    一五平方公尺分歸原告癸○○所有；如附圖一所示之乙部分面積六○八平方公尺
    ，歸由被告乙○○○所有；如圖一所示之丙部分面積六○七平方公尺歸由被告己○○、庚○○、甲○○、戊○○、丙○○○○○○○、壬○○○、乙○○○、丁○○○、辛○○○維持公同共有為適當。
七、結論：原告之訴為有理由，依民事訴訟法第三百八十五條第一項前段、第七十八
    條、第八十一條第二款、第八十五條第一項但書、第二項，判決如主文。
中      華      民      國    九十      年      八      月    二十三    日
                              臺灣高雄地方法院民事第二庭
~B法      官  曾吉雄
右為正本係照原本作成。
如不服本判決，應於送達後廿日內，向本院提出上訴狀並表明上訴理由，如於本
判決宣示後送達前提起上訴者，應於判決送達後十日內補提上訴理由書（須附繕本）。
中      華      民      國    九十      年      八      月    二十三    日
~B法院書記官  林國龍


司法院資訊處製作；財團法人民間司法改革基金會備份。
